臺灣基隆地方法院刑事判決　　　　　　　 93年度訴字第588號
公　訴　人　臺灣基隆地方法院檢察署檢察官
被　　　告　癸○○
　　　　　　己○○
　　　　　　丁○○
　　　　　　庚○○
上列四被告
共　　　同
選任辯護人　周相甫律師
　　　　　　柯士斌律師
上列被告因違反懲治走私條例案件，經檢察官提起公訴（92年度
偵字第2100號），本院判決如下：
    主  文
癸○○、己○○、丁○○、庚○○均無罪。
    理  由
一、公訴意旨略以：被告己○○係野柳籍「建富六十六號」漁船
    船員，曾於民國87年間，因違反懲治走私條例案件，經法院
    判處有期徒刑五月確定，於88年9 月5 日執行完畢，詎仍不
    知悔改，與該船船長即被告癸○○、被告丁○○、被告庚○○等人，共同基於私運管制物品進口之犯意聯絡，於92年5
    月28日12時50分許，自台北縣野柳漁港報關出港後，旋即航
    向我國領海以外之北緯22度20分30秒、東經117 度30分25秒
    海域，向不知名之漁船購買逾公告管制數額之扇貝一千一百
    七十六公斤後私運進口，伺機變賣牟利。嗣於同年6月6日13
    時40分許，渠等將前開扇貝載運進入野柳漁港時為安檢人員
    查獲，並起獲前開扇貝，因認被告癸○○、己○○、丁○○
    、庚○○四人所為，均係犯懲治走私條例第2條第1項之私運
    管制物品罪嫌。
二、按犯罪事實應依證據認定之，無證據不得認定其犯罪事實；
    又不能證明被告犯罪者，應諭知無罪之判決；刑事訴訟法第
    154 條第2 項、第301 條第1 項分別定有明文。又犯罪事實
    之認定，應憑真實之證據，倘證據是否真實尚欠明顯，自難
    以擬制推測之方法，為其判斷之基礎；而刑事訴訟法所謂認
    定犯罪事實之證據係指足以認定被告確有犯罪行為之積極證
    據而言，該項證據自須適合於被告犯罪事實之認定，始得採
    為斷罪資料，最高法院著有53年度臺上字第656 號及29年度
    上字第3105號判例可供參照。且認定犯罪事實所憑之證據，
    雖不以直接證據為限，間接證據亦包括在內，然而無論直接
    或間接證據，其為訴訟上之證明，須於通常一般之人均不致
    有所懷疑，而得確信其為真實之程度者，始得據為有罪之認
    定，倘其證明尚未達到此一程度，而有合理之懷疑存在時，
    事實審法院復已就其心證上理由予以闡述，敘明其如何無從
    為有罪之確信，因而為無罪之判決，尚不得任意指為違法，
    亦有最高法院76年度臺上字第4986號判例可稽。
三、公訴人認被告癸○○、己○○、丁○○、庚○○涉犯懲治走
    私條例第2條第1項之罪嫌，無非係以證人即緝獲隊員戊○○
    、行政院農業委員會漁業署漁政組科長壬○○、行政院農業
    委員會水產試驗所基隆總所副研究員甲○○人之證言，並有
    漁船進出口申請書、報關記錄、扣押清單、責付書、扇貝相
    片、海圖、建富六十六號漁船及漁具照片等為其論據。訊據
    被告癸○○、己○○、丁○○、庚○○均堅決否認有何違反
    懲治走私條例之犯行，一致辯稱：建富66號漁船確實配有捕
    撈扇貝之拖網漁具，查扣之扇貝是渠等在臺灣海峽北部靠近
    澎湖及新竹外海親自捕撈，並非走私進口，而被告渠等所捕
    獲之扇貝98箱，扣除包裝（塑膠袋、紙箱）重量，每箱重量
    實際不到10公斤，98箱扇貝總重量並未逾一千公斤，應不屬
    於管制物品等語。
四、經查：
(一)、建富66號漁船配置有「拖曳網」之機械捕魚工具，並以輪胎
    包覆網頭及有網板、鐵鍊可沈入海底，此種網具雖非專門撈
    捕貝類的網具，但亦可捕獲底棲之貝類等情，業據證人即行
    政院農業委員會水產試驗所基隆總所研究員甲○○於本院證
    述：其於水產事業所研究項目為漁具漁法，依照片所示建富
    66號漁船配置有拖網漁具，這種拖網機具不是專門捕獲貝類
    漁具，但是可以捕獲海底之魚類、貝類，表層的魚也可以捕
    獲，依照片看應該屬於底拖網具，可以抓到300 公尺至400
    公尺深的貝類，專門捕獲貝類的網具應該有一個耙網具等語
    明確（本院94年1 月20日審判筆錄），並有漁船及拖網漁具
    之照片共計23張附卷可稽。足見建富66號漁船所配置之拖曳
    網漁具雖非專門撈捕貝類之漁具，但確實亦可撈捕底棲之貝
    類一節，可堪認定。
(二)、本案查扣之扇貝經取樣送行政院農業委員會水產試驗所鑑定
    結果，認為屬於海扇蛤科（Family Pectinidae）之 蝦夷海
    扇蛤（學名:Patinopecten Yessoensis），分佈於日本東北
    部至鄂霍次克海水深10至30米砂質底區；在日本、中國及韓
    國等地區已成為養殖種，臺灣地區並無生產此種海扇蛤，僅
    出現體型較小的白碟海扇蛤，有該所92年6 月20日出具農水
    試漁字第0922202494號函一份在卷可憑。且證人即行政院農
    業委員會水產試驗所研究員乙○○並到庭證稱：本件之貝類
    有送樣經其鑑定並已將鑑定結果函覆，當時鑑定是依照樣本
    判定屬於蝦夷海扇蛤，如果只是看照片沒有辦法判定，根據
    文獻上之記載，臺灣海峽四周海域沒有蝦夷海扇蛤分佈，該
    種貝類分佈在低溫、高緯度、高鹽地區，天然種類分佈在日
    本、韓國等地區，後來有引進中國大陸北方養殖等語（本院
    94年3 月3 日審判筆錄），並提出有關蝦夷海扇蛤生物特性
    資料、臺灣產海扇蛤目錄等資料佐證。顯見本案所查扣之貝
    類屬於蝦夷海扇蛤，在臺灣海峽附近海域並未生產分佈無訛
    ，被告辯稱查扣之扇貝是在臺灣海峽北部靠近澎湖及新竹外
    海親自捕撈云云，顯與事實相悖，尚難採信。
(三)、按行政院於90年11月29日以台90財字第066589號公告修正依
    懲治走私條例第2 條第4 項公告之「懲治走私條例公告管制
    物品項目及其數額」丙項，一次私運管制進口物品其總額由
    海關照緝獲時之完稅價格計算超過新臺幣拾萬元者或重量超
    過一千公斤者，增列第五款「海關進口稅則第一章至第八章
    所列之物品及稻米、稻米粉、花生、茶葉、種子（球）」；
    又海關進口稅則第三章規定「魚類、甲殼類、軟體類其他水
    產無脊椎動物」。依上開規定可知，本件所私運進口之「蝦
    夷海扇蛤」屬於丙項管制物品，則其一次私運進口緝獲時之
    完稅價格須超過十萬元或重量達一千公斤，始構成違反懲治
    走私條例第2 條第1 項私運管制物品進口逾公告數額之規定
    ，如未超過十萬元或未達一千公斤，縱有私運之行為，亦不
    構成走私罪。
(四)、再者，被告渠等固不否認於建富66號漁船內查獲扇貝（即前
    述之蝦夷海扇蛤）共計98箱。然查該批扇貝為警緝獲時，因
    緝獲機關尚未確認是否為走私貨品，並未移送財政部關稅局
    鑑定其完稅價格，財政部基隆關稅局因此無法提供本案扇貝
    之完稅價格等情，有財政部基隆關稅局93年8 月13日基普緝
    字第0931011780號函一份在卷可證，且上開查扣98箱扇貝，
    事後既因發臭腐敗巳銷毀，可見上開98箱扇貝完稅價格有無
    超過10萬元，已屬不明；又北部地區巡防局第二一岸巡大隊
    查獲本案時，因漁貨未經鑑定，無法立即判定是否為走私物
    品，為維護嫌疑人權益，故於92年6 月8 日責由船長癸○○
    ，暫存於原船上之冷凍庫，漁貨之數量及重量均由船長癸○○自述並載於筆錄，並有船主丙○○在場簽名為證，有該大
    隊93年12月9 日北二一字第093R056651號函附卷足憑，及證
    人緝獲之安檢所人員戊○○亦到院證稱：扇貝處理後續問題
    ，伊不清楚，當時伊帶四位被告去製作筆錄，扇貝的箱數、
    重量由大隊部做的，清點後是98箱，秤重時沒有在現場不清
    楚是如何秤重，查獲單上職章是事後在大隊部蓋的等語（本
    院94年1 月20日審判筆錄）、證人即承辦人員辛○○到庭證
    稱：當時其不在現場，所以本案查獲後有無將扇貝秤重其不
    知道，其只是到場將被告及大陸漁工帶回做筆錄，沒有帶磅
    秤過去，何人負責磅秤工作伊不清楚，是依照被告癸○○所
    述一箱是12公斤總共98箱扇貝，依此去估算重量等語（本院
    94 年3月3 日審判筆錄）、證人即船主丙○○證稱：在場只
    有看見船長說有幾箱，都沒有秤重，當天沒有清點也沒有秤
    重，後來看見船長在清單上簽名，所以也跟著簽名等語（本
    院94年3 月3 日審判筆錄），且依卷附之貨品扣押單所示，
    其上僅記載「扇貝類貨物98箱」，並無重量之記載（附於偵
    查卷第29頁），況且上開查扣98箱扇貝又業巳銷毀，則該批
    扇貝是否確如公訴人所指重達1176公斤，除被告癸○○於警
    詢之供述外，並無證據可佐，且被告癸○○於本院調查、審
    理時，對該查扣之扇貝重量究竟為何，始終堅稱扣除包裝、
    紙箱、塑膠袋等物，並未超過一千公斤等語，則在本院調查
    證據後，仍無從知悉其私運數量之完稅價格，有無超過十萬
    元或重量有無達一千公斤，自難憑此臆測被告確有私運管制
    物品進口逾公告數額之犯行。
五、綜上所述，公訴人所指被告4 人涉犯懲治走私條例第2 條第
    1 項之私運管制物品進口罪嫌云云，經查均無積極證據足資
    證明，按諸前揭最高法院判例意旨及「罪證有疑，利歸被告
    」之證據法則，被告被訴之犯罪，既屬不能證明，自應為被
    告四人無罪之諭知，以昭審慎。
據上論斷，應依刑事訴訟法第301條第1項，判決如主文。
本案經檢察官樊家妍到庭執行職務。
中　　華　　民　　國　　94　　年　　3 　　月　　17　　日
                   刑事第一庭審判長法  官  邱志平
                                   法  官  蔡岱霖
                                   法  官  汪梅芬
以上正本證明與原本無異。
對於本件判決如有不服，應於收受送達後10日內，向本院提出上
訴書狀，上訴於臺灣高等法院，並按他造當事人之人數附具繕本
。
中　　華　　民　　國　　94　　年　　3 　　月　　17　　日
                                   書記官  賴敏慧
